【裁判字號】    98,再易,81
【裁判日期】    990107
【裁判案由】    返還房屋
【裁判全文】
臺灣高等法院臺中分院民事判決  98年度再易字第81號
再審原告    郭啟昭即弘光婦產科.
訴訟代理人  林政德律師
再審被告    永春泉生醫管理股份有限公司
法定代理人  甲○○
上列當事人間請求返還房屋事件，再審原告對於中華民國98年10
月14日本院98年度上易字第 135號確定判決，提起再審之訴，本
院判決如下：
    主      文
再審之訴駁回。
再審訴訟費用由再審原告負擔。
    事實與理由
壹、程序部分：
    按再審之訴，應於30日之不變期間內提起，前項期間自判決
    確定時起算，判決於送達前確定者，自送達時起算，民事訴
    訟法第500條第 1項、第2項前段定有明文。查兩造間請求返
    還房屋事件，屬再審原告部分不得上訴於第三審之事件，經
    本院98年度上易字第135號民事判決（下稱原確定判決）於
    民國（下同）98年10月14日宣示判決後即告確定，嗣該判決
    於同年月20日送達再審原告，有送達證書附卷可稽（參原確
    定判決卷第527頁），則再審原告於98年11月17日向本院提
    起再審之訴，並未逾30日之不變期間，於法尚無不合，應予
    准許，合先敘明。
貳、實體部分：
一、再審原告主張：
    原確定判決有民事訴訟法第496條第1項第1款適用法規顯有
    錯誤、第2款判決理由與主文顯有矛盾、第13款發現未經斟
    酌之證物及第497條發現就足以影響於判決之重要證物漏未
    斟酌之再審事由，理由如下：
（一）原確定判決以，再審被告依民法第 767條規定物上請求權
      及損害賠償請求權，請求再審原告將坐落台中市○○區○
      ○路1段308號1樓，面積20.64平方公尺之建物遷讓返還再
      審被告並按月給付新台幣（下同）4萬6667元損害金，為
      有理由；惟再審原告在前審即主張係依租賃關係，經再審
      被告同意而占有使用系爭建物看診，約定租金除自再審被
      告所收取病患掛號費、自費及部分負擔費等金額扣抵，尚
      含再審原告交付押租金1000萬元利益，自非無權占有，再
      審原告為證明此等事實，曾於98年9月7日上訴爭點說明狀
      提出再審被告收取郭啟昭費用簽收影本及優待再審原告應
      收費用影本等證物為證。另有原第一審卷158頁起再審被
      告提出其製作之該公司96年1月至97年4月間醫師分紅明細
      表共16頁證物，可資證明兩造間有租約關係或再審被告同
      意再審原告占用系爭建物看診之法律關係存在。以上二者
      ，均屬足以影響於判決之重要證物，原確定判決卻漏未斟
      酌，因本案係不得上訴於第三審之事件，自得依民事訴訟
      法第497條規定提起再審之訴。
（二）依原第一審卷第158頁起，再審被告提出有96年度醫師分
      紅明細表，可知自96年1月，再審原告使用系爭建物為病
      患看診，而病患之掛號費、部分負擔費、自費及醫藥費等
      均由再審被告收取，再按月分紅與再審原告。因此再審原
      告發現由再審被告保管之上開醫療費用收據，可以證明再
      審原告使用系爭建物看診為有權占有，原確定判決卻未經
      斟酌，且如經斟酌，再審原告即可受較有利益之判決，自
      得依民事訴訟法第496條1項13款提起再審之訴。
（三）前審於第二審言詞辯論終結期日，未予再審原告就上訴之
      聲明及上訴理由作完整陳述，當庭提出書狀亦未記載於筆
      錄，顯未能依民事訴訟法第222條斟酌全辯論意旨，將自
      由心證理由記明於判決。原確定判決竟僅以「上訴人郭啟
      昭在本件言詞辯論終結時，未能舉證證明有上開事實，不
      能證明其有權占有，當屬於無權占有」之理由，駁回再審
      原告之上訴，其認上訴為無理由，自屬毫無根據，顯有判
      決適用法規錯誤之再審事由。
（四）再審原告主張依公證書及租賃契約書，可以證明兩造間有
      租賃關係，自非無權占有，原確定判決則認定再審被告主
      張該公證書及租約書係通謀虛偽意思表示為可採。惟查同
      案上訴人周真玲與再審原告係用同一份租賃契約書，原確
      定判決就再審原告部分認係通謀虛偽意思表示，就同案被
      告周真玲部分卻引用同一租約書判決周真玲勝訴，顯有判
      決理由矛盾之嫌。
（五）再審原告使用系爭建物為病患作醫療行為，除依兩造有租
      賃關係為有權占有外，另因再審原告看診，係由再審被告
      向病患收取各項費用，並有再審被告僱佣之護士協助，均
      足以證明係經再審被告同意而占有。因此再審被告依物上
      請求權及損害賠償請求權為本案之請求，均非有理。
（六）爰聲明求為：(一)本院98年度上易字第135號及台灣台中地
      方法院97年度訴字第332號判決均廢棄。(二)前開廢棄部分
      ，再審被告在第一審之訴及其假執行之聲請均駁回。(三)再
      審及前審訴訟費用均由再審被告負擔。
二、再審被告方面：本件未經言詞辯論，再審被告亦未提出書狀
    作何聲明或陳述。
三、本院依職權調閱本院98年度上易字第135號及台灣台中地方
    法院97年度訴字第332號請求返還房屋事件卷宗。
四、再審原告主張原確定判決有民事訴訟法第496條第1項第1款
    適用法規顯有錯誤、第2款判決理由與主文顯有矛盾、第13
    款發現未經斟酌之證物與第497條發現重要證物漏未審酌等
    再審事由，並以前揭情詞置辯，茲審究如后：
（一）按民事訴訟法第 496條第1項第1款所謂適用法規顯有錯誤
      者，係指確定判決所適用之法規顯然不合於法律規定，或
      與司法院現尚有效及大法官會議之解釋，或本院尚有效之
      判例顯然違反者而言，並不包括漏未斟酌證據、認定事實
      錯誤、取捨證據失當、判決不備理由及在學說上諸說併存
      致發生法律上見解歧異等之情形在內（最高法院60年台再
      字第170號、63年台上字第880號判例、90年度台再字第27
      號判決要旨參照）。本件再審原告主張原確定判決之本院
      於言詞辯論終結期日，未予再審原告就上訴之聲明及上訴
      理由作完整陳述，當庭提出書狀亦未記載於筆錄，顯未能
      依民事訴訟法第222條斟酌全辯論意旨，將自由心證理由
      記明於判決等語。經查，本院於98年9月30日言詞辯論期
      日行言詞辯論時，首先即已給予兩造分別陳述上訴聲明及
      上訴理由，最後並給予兩造還各自陳述在第一審言詞辯論
      及本院準備程序要領，審判長亦提示全部卷證予兩造，最
      後兩造均稱無其他主張與舉證，並就調查證據之結果為辯
      論，此有本院於98年9月30日言詞辯論期日之言詞辯論筆
      錄可稽（參本院前揭卷第489、490頁）；故再審原告稱本
      院言詞辯論終結期日，未予再審原告就上訴之聲明及上訴
      理由作完整陳述，顯非事實。又法院書記官，得於法院內
      ，將文書付與應受送達人，以為送達，民事訴訟法第126
      條定有明文。另本院前揭言詞辯論筆錄對於再審原告當庭
      提出書狀之事實雖未記載於筆錄，然業已當庭將該書狀交
      付再審被告訴訟代理人簽收（參本院前揭卷第496頁）；
      是原確定判決並無適用法規顯有錯誤之情形可言，再審原
      告此部分之主張，顯無可採，難認此部分有再審之理由。
      況書狀既係由再審原告所提出，其對書狀內容自應知之甚
      詳，當不會因未將再審原告提出書狀之事實記載於筆錄，
      而對再審原告產生任何之不利益，洵堪認定。
（二）次按，民事訴訟法第496條第1項第2款所謂：判決理由與
      主文顯有矛盾，係指判決依據當事人主張之事實，認定其
      請求或對造抗辯為有理由或無理由，而於主文為相反之諭
      示，且其矛盾為顯然者而言（最高法院80年台再字第130
      號判例參照）。再審原告又主張原確定判決認系爭公證書
      及租約書係通謀虛偽意思表示，惟同案上訴人周真玲與再
      審原告係用同一份租賃契約書，原確定判決卻為周真玲勝
      訴，顯有判決理由矛盾之嫌云云。然原確定判決理由認定
      ：「被上訴人（即再審被告）既收取掛號費、自費等金額
      扣抵，不管其約定名稱為何，要難謂非周真玲使用系爭建
      物之對價，自應屬租金，事實上即屬於未定期限之租賃，
      雖證人即再審被告受僱人會計廖淑君於原審到庭陳證：「
      從93年3月至今，擔任會計做帳。……醫師的門診掛號費
      是由我們收的，由我們代收代付，並且代付護士薪資、水
      電費。實際沒有扣房租。」等語，僅能認為係未以房租名
      義收取而已，並非證明未收取任何費用，自不足為被上訴
      人（即再審被告）有利之證明。是周真玲既在本件言詞辯
      論終結時仍在系爭建物看診，由再審被告收取掛號費、自
      費等金額扣抵，其占有係因租賃關係，自屬有權占有，而
      上訴人郭啟昭在本件言詞辯論終結時，未能舉證證明有上
      開事實，不能證明其有權占有，當屬於無權占有。」；原
      確定判決主文則諭知：「原判決關於上訴人周真玲敗訴部
      分暨訴訟費用之裁判均廢棄。上開廢棄部分，被上訴人在
      第一審之訴及假執行之聲請均駁回。上訴人郭啟昭之上訴
      駁回。」並無主文與理由矛盾之情形，自無再審原告所主
      張之民事訴訟法第496條第1項第2款之再審事由。
（三）另按，民事訴訟法第496條第1項第13款所謂當事人發見未
      經斟酌之證物或得使用該證物，係指在前訴訟程序不知有
      該證物，現始知之，或雖知有此而不能使用，現始得使用
      者而言。又按民事訴訟法修正前第492條第1項第11款所謂
      當事人發見未經斟酌之證物，係指前訴訟程序事實審之言
      詞辯論終結前已存在之證物，因當事人不知有此，致未經
      斟酌，現始知之者而言。若在前訴訟程序事實審言詞辯論
      終結前，尚未存在之證物，本無所謂發見，自不得以之為
      再審理由。又依民事訴訟法第496條第1項第13款規定提起
      再審之訴，須當事人發現之證物，於前訴訟程序未經斟酌
      ，且一經斟酌，即可受較有利之裁判者為相當，若該證物
      在前訴訟程序中已經斟酌，或縱經斟酌，亦不能受較有利
      之裁判者，即不得據以提起再審之訴（最高法院80年台上
      字第1645號判決、29年上字第1005號判例、79年度台上字
      第2068號判決要旨參照）。再審原告另主張，再審被告於
      原第一審有提出96年度醫師分紅明細表，可知自96年1月
      ，再審原告使用系爭建物為病患看診，而病患之掛號費、
      部分負擔費、自費及醫藥費等均由再審被告收取，再按月
      分紅與再審原告；因此再審原告發現由再審被告保管之上
      開醫療費用收據，可以證明再審原告使用系爭建物看診為
      有權占有，原確定判決卻未經斟酌，且如經斟酌，再審原
      告即可受較有利益之判決，自得依民事訴訟法第496條1項
      13款提起再審之訴云云。惟誠如再審原告所主張之上開未
      經斟酌之證物，既均已在前訴訟程序中予以提出，顯非再
      審原告於前訴訟程序所不知而現始知之，或雖知有此證物
      而不能使用，現始得使用之證物，核與上述所謂當事人發
      見未經斟酌之證物不符。故再審原告據以主張原確定判決
      有民事訴訟法第496條第1項第13款之再審事由，實屬無據
      。
（四）末按，不得上訴於第三審法院之事件，經第二審確定之判
      決，如就足影響於判決之重要證物，漏未斟酌者，亦得以
      再審之訴對之聲明不服，民事訴訟法第497條固有明文。
      惟所謂就足以影響於判決之重要證物漏未斟酌之情形，係
      指第二審言詞辯論終結前，已經存在並已為聲明之證物，
      而第二審並未認為不必要而仍忽略證據聲明未為調查，或
      已為調查而未就其調查之結果予以判斷，且以該證物足以
      動搖原確定判決之基礎者為限。再審原告指原確定判決所
      漏未斟酌之重要證據，即：(一)再審原告在前審即主張係依
      租賃關係，經再審被告同意而占有使用系爭建物看診，約
      定租金除自再審被告所收取病患掛號費、自費及部分負擔
      費等金額扣抵，尚含再審原告交付押租金1000萬元利益，
      自非無權占有，再審原告為證明此等事實，曾於98年9月7
      日上訴爭點說明狀提出再審被告收取郭啟昭費用簽收影本
      及優待再審原告應收費用影本等證物為證。(二)原第一審卷
      158頁起再審被告提出其製作之該公司96年1月至97年4月
      間醫師分紅明細表共16頁證物，可資證明兩造間有租約關
      係或再審被告同意再審原告占用系爭建物看診之法律關係
      存在。然核原確定判決已表示再審原告在本件言詞辯論時
      ，未能舉證證明，再審被告曾收取費用之事實，而再審原
      告所舉之前揭事實，仍無法證明再審被告有向再審原告收
      取費用之事實，不能證明再審原告有權占有（見上開確定
      判決之事實及理由欄第五、項第(二)目）；矧再審原告稱曾
      交付再審被告押租金1000萬元，然原確定判決已認定該10
      00萬元非押租金（見上開確定判決之事實及理由欄第五、
      項第(一)目）。況原確定判決於事實及理由欄八、並已敘明
      「本件事實已臻明確，兩造其餘攻擊、防禦方法及主張，
      經酌後核與結論涉，爰不一一贅述。」等語，是再審原告
      前開提出之證據資料，於前訴訟程序事實審言詞辯論終結
      前均已存在，並已提出於法院而受斟酌，並無漏未斟酌之
      情形，再審原告依民事訴訟法第497條規定，提起再審之
      訴，亦屬無據，實非可採。
五、綜上所述，再審原告主張原確定判決有民事訴訟法第496條
    第1項第1款適用法規顯有錯誤、第2款判決理由與主文顯有
    矛盾、第13款發現未經斟酌之證物與第497條發現重要證物
    漏未審酌等再審事由，顯不足採。從而，再審原告提起本件
    再審之訴，為顯無理由，爰不經言詞辯論，逕以判決駁回之
    。
六、本件事證已臻明確，再審原告其餘主張、攻擊防禦方法及舉
    證，與判決結果不生影響，無庸逐一論列，併此敘明。
七、據上論結，本件再審之訴為顯無理由，依民事訴訟法第502
    條第2項、第78條，判決如主文。
中    華    民    國    99    年    1     月    7     日
                民事第五庭    審判長法  官  童有德
                                    法  官  陳繼先
                                    法  官  王重吉
以上正本係照原本作成。
不得上訴。
                                    書記官  柯孟伶
中    華    民    國    99    年    1     月    7     日
                                                      Ｓ


司法院資訊處製作；財團法人民間司法改革基金會備份。
